【裁判字號】    92,台上,5186
【裁判日期】    920918
【裁判案由】    殺人
【裁判全文】
最高法院刑事判決                              九十二年度台上字第五一八六號
    上訴人  甲○○
            乙○○
右上訴人等因殺人案件，不服台灣高等法院台中分院中華民國九十二年五月十四日第
二審更審判決（九十二年度上重更(一)字第五號，起訴案號：台灣彰化地方法院檢察署
八十九年度偵字第七七一○號），提起上訴，本院判決如左：
    主  文
上訴駁回。
    理  由
本件原判決認定上訴人甲○○雖與前任配偶陳順德於民國七十七年五月十六日離婚，
但仍不諒解陳順德在婚姻存續期間，與人同居背棄家庭不顧之行為。嗣八十八年七月
間某日，在台中市○○○街甲○○開設之大方牛肉麵店，友人陳瑩明適與上訴人乙○
○商討彼此間債務時，談及陳順德，因甲○○對陳順德積怨甚深，陳瑩明急需解決所
積欠乙○○之債務，乙○○亦欲使債權獲得清償，三人竟萌共同殺人之犯意聯絡，與
行使偽造私文書及意圖為自己不法所有詐欺取財之概括犯意聯絡，共同謀議偽造陳順
德之署押，以其名義訂立保險契約後，誘騙陳順德至大陸地區旅遊，並買兇伺機殺害
，再詐領並朋分保險理賠金。三人約由乙○○提供保險及旅遊資金，陳瑩明負責遊說
陳順德，再由乙○○覓請不知情友人陳碧娟與甲○○、陳瑩明洽辦保險事宜，與至大
陸珠海市等地區尋找殺手伺機殺害陳順德。甲○○、乙○○、陳瑩明三人謀議後，乃
分擔後述犯罪行為：(一)、乙○○為確保事後可取回預墊保險、旅遊費用，與可分得詐
領之保險理賠，於同年七月二十五日書立「本人甲○○於民國八十八年七月二十五日
替乙○○保管新台幣壹仟肆佰肆拾萬元正款項，於民國八十八年九月三十日歸還，如
到期時，無法歸還，本人願負責承擔所有責任，唯恐空口無憑，特立此據」之保管條
一紙，由甲○○（即保管人）、陳瑩明（即見證人）簽名蓋章，陳瑩明並以甲○○之
名義及印章，簽發如附表一所示、面額合計新台幣一千三百五十萬元之支票五紙，交
予乙○○，並負責誘騙陳順德至大陸地區旅遊；乙○○則聯絡任職美商紐約人壽保險
股份有限公司台灣分公司（下稱紐約人壽保險公司）之陳碧娟與其及陳瑩明洽商旅遊
保險事宜。陳碧娟並轉介彼等向宏福人壽保險股份有限公司（下稱宏福人壽保險公司
）（即宏泰人壽保險股份有限公司之前身，下稱宏泰人壽保險公司）、ＩＮＧ安泰人
壽保險股份有限公司（下稱安泰人壽保險公司）不知情之張維垣、雍自華購買保險。
陳瑩明嗣於同年七月下旬連續在附表二編號一、二、三、四所示之保險契約要保書（
以下均一式四聯）之「要保人」或「被保險人」簽名欄，偽造「陳順德」之署押及上
開私文書，持以行使交與陳碧娟持向紐約人壽保險公司，或由陳碧娟交與張維垣、雍
自華持向宏福人壽保險公司、安泰人壽保險公司投保各如附表二編號一、二、三、四
所示之保險，冀待殺害陳順德後據向誤信陳順德投保之上開保險公司詐領理賠金，均
足生損害於陳順德、紐約人壽保險公司、宏福人壽保險公司及安泰人壽保險公司。嗣
陳順德受誘於同年月三十一日前往大陸地區旅遊，乙○○雖於同年八月五日亦前往大
陸地區，但陳順德並未發生保險事故。(二)、甲○○與陳瑩明為取信於乙○○，由陳瑩
明以甲○○為「保管人」、陳瑩明為「見證人」，書立八十八年十月二十三日期、內
容為「茲本人甲○○代替乙○○保管現金金額新台幣捌佰伍拾萬元正無訛」之保管條
一紙，蓋用甲○○及其印文交付乙○○，並負責誘騙陳順德至大陸地區旅遊；另以同
一手法由乙○○透過陳碧娟轉介彼等再向安泰人壽保險公司、宏福人壽保險公司之雍
自華、張維垣購買保險，並由陳瑩明連續在附表二編號五、六所示之保險契約要保書
之「要保人」或「被保險人」簽名欄，偽造「陳順德」之署押及上開私文書，持交陳
碧娟分別轉由雍自華、張維垣持向安泰人壽保險公司、宏福人壽保險公司投保各如附
表二編號五、六所示之保險，冀待殺害陳順德後據向誤信陳順德投保之上開保險公司
詐領理賠金，均足生損害於陳順德、安泰人壽保險公司及宏福人壽保險公司。陳瑩明
等辦妥保險後，陳順德亦受誘於同年十月二十六日前往大陸地區旅遊，仍未發生保險
事故。(三)、嗣至八十九年三月間，甲○○、乙○○、陳瑩明三人猶不放棄，擬再誘騙
陳順德於同年四月九日前往大陸地區旅遊。甲○○與陳瑩明仍為取信乙○○，由甲○
○以「立書人」名義，書立三月二十二日期（未載年份）、內容為「本人甲○○與子
陳增宗替前夫陳順德買保險紐約人壽保險金陸佰萬，及出國旅行平安保險貳仟伍佰萬
元正保險金，合計參仟壹佰萬元正，願意拿出貳仟貳佰萬元正保險金做為處理陳順德
之費用，為空口無憑，特立此據做為憑證」之字條一紙，由甲○○按捺指紋後，交付
乙○○收執；仍由陳瑩明負責誘騙陳順德至大陸地區旅遊，乙○○再透過陳碧娟轉介
彼等向安泰人壽保險公司、宏泰人壽保險公司之雍自華、張維垣購買保險，並由陳瑩
明連續在附表三所示之宏泰人壽公司、安泰人壽公司旅行平安保險要保書暨保險費收
據上「被保險人簽名欄」處，偽造「陳順德」之署押及偽造上開私文書，再持交陳碧
娟分別轉由雍自華、張維垣持向安泰人壽保險公司、宏泰人壽保險公司投保各如附表
三所示之保險，冀待殺害陳順德後據向誤信陳順德投保之上開保險公司詐領理賠金，
均足生損害於陳順德、安泰人壽保險公司及宏泰人壽保險公司。陳順德果仍受騙，並
在陳瑩明陪同下，於同年四月九日，前往大陸廣西省桂林地區旅遊。乙○○於同年月
十五日亦前往廣東省珠海市，以人民幣十萬元之報酬，僱請大陸地區人民向學誠覓得
均有共同殺人犯意聯絡之張洪、綽號「老張」、程洪、綽號「小上海」及綽號「皮涼
（瘦子）」等成年男子，伺機殺害陳順德，乙○○並於同年月二十日先給付張洪人民
幣四萬元之報酬。同年月二十四日晚間，陳瑩明以電話聯絡乙○○後，偕同陳順德轉
往廣東省中山市，乙○○亦至同市並與陳瑩明、向學誠、張洪、「小上海」、「皮涼
（瘦子）」等在中山市「沙朗」某處旅館會合，共同商議如何在「沙朗」標示牌附近
路段，伏擊殺害陳順德。議妥後，由「小上海」、「皮涼（瘦子）」先行在上開路段
埋伏，俟陳瑩明、向學誠於同晚九時許，將陳順德引至該處，旋由向學誠、「小上海
」及「皮涼（瘦子）」分持水果刀、剪刀，往陳順德之頭部、胸部等處猛刺，致陳順
德之心臟遭刺破，造成失血性休克，當場死亡。陳瑩明等人隨即分頭逃離。乙○○獲
悉陳順德被殺身亡之後，即交付人民幣四萬五千元予張洪（不足人民幣一萬五千元部
分約定另行匯付），且於翌日（二十五日）返回台灣，並將殺死陳順德之事以電話告
知甲○○。嗣後，乙○○、甲○○常以電話向陳碧娟詢問上開保險理賠事宜，期能透
過保險契約受益人陳增宗獲得理賠，理賠金匯入陳增宗開設之萬通商業銀行（000
00000000000號）帳戶後，再持（原由甲○○保管交付由乙○○持有）前
揭帳戶存摺及印章提領，依計劃予以朋分。惟因遲未獲得理賠，乙○○乃要求甲○○
簽發本票以為擔保，甲○○遂於八十九年八、九月間，簽發如附表四所示面額合計新
台幣八百五十萬元之本票九紙予乙○○。嗣陳增宗於八十九年九月間，向紐約人壽保
險公司、安泰人壽保險公司及宏泰人壽保險公司申請理賠，因欠缺證明資料而未獲理
賠，乙○○、甲○○及陳瑩明詐欺取財之犯行始未得逞等情。係以上開事實業據警詢
中甲○○坦承「對陳順德積怨甚深之原因，三人如何於八十八年七月間在『大方牛肉
麵店』，聊起陳順德，甲○○說『像這種人死的好』，因而共謀策劃引誘陳順德到大
陸旅遊，再僱請大陸殺手殺害詐領鉅額保險金，前後共策劃三次，保險費都由乙○○
代繳，策劃當時就決議如果事成，扣除到大陸旅遊及僱請殺手之費用，其餘之理賠金
由三人平分」（見八十九年度偵字第七七一○號卷第三四至三七頁）；乙○○亦坦承
「我坦承共同和甲○○、陳瑩明三人共同密謀、策劃，並由我在珠海市找『小向』幫
忙找人來殺死陳順德，在八十九年四月二十四日，在我住宿旅店五○一室和陳瑩明、
小向、張紅（即張洪）及二名男子有一人叫李虎另一人我不知道，共同商量如何動手
，當時不知是小向或張紅提議在廣東省中山市沙朗的標示牌子附近路段要將陳順德殺
害，而後就如計劃由陳瑩明和『小向』及陳順德等人去吃飯，再由李虎及另一不知名
男子埋伏守候持刀殺死陳順德得逞，而陳瑩明也打電話告知我陳順德已殺死，我遂於
八十九年四月二十五日隨即返台」、「……，只因我借給陳瑩明的錢大多是向朋友調
借的，如不想辦法解決是沒辦法的，所以甲○○提議要殺死其前夫陳順德來詐領保險
金時，我才不得已答應共同參與，因我大陸有生意，認識的人也比較多，所以我才去
珠海市找『小向』找人殺死陳順德，以謀取鉅額保險金」、「是甲○○提議的，由甲
○○負責保險投保，而我提供資金供陳瑩明和甲○○二人去繳保費及僱用殺手資金，
而陳瑩明則負責遊說陳順德赴大陸旅遊，總共向紐約、宏泰、安泰三家公司投保意外
險及旅遊險，……」等情（見前引偵查卷第二一、二二頁）。嗣於檢察官訊問時，上
訴人等仍稱警詢時之供述實在，且警詢筆錄經過彼等閱覽後才簽名，且甲○○、乙○
○再供認：「當時我有跟他們二人說我前夫不負責任……乙○○才說這個人不負責任
不如把他幹掉，我說如果要把他殺死，不能讓他白死，要留一些錢讓我養孩子，他們
提起乙○○就說他朋友陳碧娟在美商紐約人壽台中分公司招保險，請她過來弄個保險
，……」、「……我是因債務才被拖下水」、「（對於要殺害陳順德之事）都知道」
等詞（見前引偵查卷第七八、七九、八○、八一頁）。檢察官以甲○○、乙○○犯罪
嫌疑重大聲請法院准許羈押，於法官訊問時甲○○依然供承「（八十八年七月間）有
在店裏商量（謀殺陳順德），因陳順德對家裡不負責任，乙○○他們二、三人就說把
他殺掉，就把陳順德騙到大陸殺掉」、「陳順德對家裡不負責，又常打我，又把家產
敗光，我才會恨他的」，乙○○亦供承「有（參與殺害陳順德）」、「（大陸的殺手
）我找的，我找向學誠，小向（即向學誠）再去找張紅等人來作案，人是我們合謀殺
的」、「（我們）是（謀害陳順德詐領保險金）」、「這（指保管條）上面金額是他
們（指甲○○、陳瑩明）要給我的」、「我在珠海就已知道（陳順德死亡）」、「（
對陳瑩明、張洪在大陸廣東省中山市看守所言）沒有意見」、「（對廣東省中山市人
民檢察院起訴書）沒有意見」、「中途我本想罷手，但甲○○說如沒有把陳順德殺掉
，就無法拿到錢」等語（見八十九年度聲羈字第二五○號卷第六、七頁）不諱。並有
陳順德於八十九年四月二十四日在廣東省中山市死亡之財團法人海峽交流基金會（下
稱海基會）證明書、廣東省中山市公證處公證書、死亡證明書及遺體火化證明書、附
表二、三所示各件保險之要保書、保險費收據、被保險人名冊、理賠申請書、保險金
申請書、安泰人壽保險公司函、紐約人壽保險公司函、宏泰人壽保險公司函、出入境
紀錄、海基會函轉之港澳台旅客入住信息表，暨在台中市○○路○段四十八巷十七號
一樓之一乙○○住所搜索扣得之附表一所示之支票五紙、附表四所示之本票九紙、保
管條二紙（一紙保管金額：一千四百四十萬元，書立日期：八十八年七月二十五日；
另一紙保管金額：八百五十萬元，書立日期：八十八年十月二十三日）、三月二十二
日收據一紙、乙○○所記張紅、陳虎電話號碼一紙、陳增宗之萬通商業銀行存摺（0
0000000000000號）一本、陳增宗印章一枚等以為論據。並敘明依據：
1.證人陳碧娟於警詢、第一審法院及原審法院之證詞，附表二編號一之陳順德要保書
係甲○○所交付，並未親見陳順德在附表二、三之要保書上簽名，後來之保險係與乙
○○、陳瑩明聊天時所招攬，由其向紐約人壽保險公司，或轉由雍自華、張維垣向安
泰人壽保險公司、宏泰人壽保險公司投保（見前引偵查卷第一四六頁，第一審卷(一)第
一六九頁，原審上訴卷第八三頁至第九三頁）。2.乙○○於第一審法院及原審法院均
供證投保資料均係陳瑩明所寫（見第一審卷(一)第一四八頁、原審上訴卷第九十六頁）
。3.附表三編號一之保險要保書暨保險費收據及附表二編號一之要保書上要保人或被
保險人簽名處「陳順德」之簽名，與確為陳順德簽名之大世紀管理勤務交接登記簿、
不動產買賣契約書及三商保險公司之要保書上「陳順德」之簽名筆跡不相符合，有內
政部警政署刑事警察局鑑驗通知書足憑（見八十九年度他字第二七九九號卷(二)第五六
頁），且附表二其餘編號之保險要保書暨保險費收據上要保人或被保險人簽名處「陳
順德」之簽名筆跡，經原審核其運筆結構亦與上開偽造之紐約人壽保險公司要保書上
要保人「陳順德」之簽名筆跡相符。4.海基會函轉之陳瑩明及大陸地區人民張洪於廣
東省中山市公安局西區分局所為之應訊筆錄（見第一審卷第一九四｜二一三頁），其
中陳瑩明供承殺害被害人陳順德之經過，核與甲○○、乙○○於警詢、偵查及檢察官
聲請羈押第一審法院訊問時，供述之情節大致相符。因認上訴人等確有共謀殺人、行
使偽造私文書、詐欺未遂之犯行，為其所憑之證據及認定之理由。復以上訴人等否認
犯罪，甲○○辯稱：否認對於乙○○、陳瑩明共謀殺害陳順德知情，亦未替陳順德投
保，伊無端受累；乙○○辯稱：雖知甲○○、陳瑩明共謀殺害陳順德一事知情，並未
共謀殺人，至於扣案之八十八年十月二十三日保管條係陳瑩明利用其不在台灣時以伊
名義向甲○○訛詐所得，八百五十萬元之本票係受陳瑩明欺騙保管，因伊認甲○○為
陳瑩明保證才要求改換九張小額本票，因伊向甲○○追討三十萬元之債務，甲○○挾
怨誣攀云云，乃卸責之詞，均不可採信等情，於理由內詳加說明及指駁。核上訴人等
所為，均係犯刑法第二百十六條、第二百十條之行使偽造私文書罪、同法第二百七十
一條第一項之殺人罪，及同法第三百三十九條第三項、第一項之詐欺取財未遂罪。上
訴人等與陳瑩明共同偽造陳順德署押之行為，係偽造私文書之部分行為，不另論罪。
渠等共同偽造陳順德之私文書後，持以行使，偽造私文書之低度行為，為行使偽造私
文書之高度行為所吸收，亦不另論罪。又上訴人等與陳瑩明先後多次行使偽造私文書
之犯行，其犯罪時間緊接，犯罪構成要件相同，顯係基於概括犯意為之，為連續犯，
應依刑法第五十六條之規定，以一罪論。公訴意旨雖未敘及上訴人等有裁判上一罪關
係之附表二編號二至六行使偽造私文書犯行，為起訴效力所及，自應併予審判。又上
訴人等所犯行使偽造私文書罪、詐欺取財未遂罪，與陳瑩明有犯意聯絡及行為之分擔
，為共同正犯。上訴人等就所犯上開殺人罪，亦與陳瑩明及大陸地區人民向學誠、張
洪、程洪、「小上海」、「皮涼（瘦子）」等成年男子有犯意聯絡，並推由大陸男子
向學誠、「小上海」及「皮涼（瘦子）」等人下手實施，均為共謀共同正犯。上訴人
等所犯上開行使偽造私文書罪、殺人罪及詐欺取財未遂罪間，有方法、結果之關係，
應依刑法第五十五條牽連犯之規定，從一重依殺人罪處斷。爰撤銷第一審之判決，適
用刑法第二十八條、第二百七十一條第一項、第二百十六條、第二百十條、第三百三
十九條第三項、第一項、第五十五條、第三十七條第一項、第二百十九條，罰金罰鍰
提高標準條例第一條前段，審酌上訴人二人之品行、為詐領保險金即共謀殺害被害人
之惡性非輕、對社會治安所生危害亦非輕微及彼等犯罪後之態度等，仍均判處無期徒
刑，並依刑法第三十七條第一項之規定宣告均褫奪公權終身。附表二、三所示保險文
件上所偽造之「陳順德」簽名署押計七十六枚，均依法宣告沒收。至供殺人用之水果
刀及剪刀，因未扣案，為免執行困難，不予宣告沒收。至其餘扣押物，亦與上訴人等
犯罪並無直接關係，不予宣告沒收。復載明不再傳訊黃明青、林金治之理由。經核於
法尚無違誤。上訴人甲○○上訴意旨雖指稱：因多年好友陳瑩明急需用錢，方將支票
出借以便調現，因此被捲入本案；前配偶陳順德投保之保單上，並無上訴人之簽字，
保費亦非由上訴人繳納；陳順德雖為上訴人三個子女之父親，惟其被害與上訴人已無
關聯，如上訴人將之共謀殺害，焉敢要求陳順德之母陳蔡早提出告訴云云。惟上開無
共謀犯罪辯解，業經原判決就甲○○坦承三月二十二日之收據係伊所寫（見上訴卷第
六十五頁），彼等間並無金錢寄託行為存在，並將其子陳增宗存摺印章交付乙○○等
，詳敘其辯解不足採之理由，且屬單純事實之爭執，自非合法上訴理由。上訴人乙○
○上訴意旨略以：原判決認定上訴人與陳瑩明、甲○○有共同殺人之犯意聯絡，無非
以甲○○及陳瑩明之供述筆錄作為證據，惟(1)甲○○之任意指述，並無其他積極證據
足資證明，原判決逕為認定，已有判決理由不備之違法。(2)陳瑩明於大陸中山看守所
筆錄，原審採為證據，違反直接審理原則。經查已如前述原判決並非專以共同被告甲
○○之供述為唯一證據，且上訴人乙○○於檢察官聲請羈押時，於第一審法院坦承犯
罪事實，且對於陳瑩明於大陸中山看守所所供述之共謀犯罪事實，並無意見，對於大
陸中山市人民檢察院起訴之事實亦無意見，而上揭陳瑩明之犯罪事實與原審認定之犯
罪事實大致相同，原判決縱不採看守所之筆錄，仍得為同一之事實認定。原判決並無
乙○○所指調查未盡及違背證據法則之違法。其餘上訴意旨仍執陳詞，對原審取捨證
據認定事實之職權行使，及原判決理由已予說明之事項，任意指摘，為無理由，應予
駁回。
據上論結，應依刑事訴訟法第三百九十六條第一項，判決如主文。
中      華      民      國    九十二    年      九      月     十八     日
                              最高法院刑事第九庭
                                  審判長法官  陳  炳  煌
                                        法官  陳  正  庸
                                        法官  韓  金  秀
                                        法官  吳  信  銘
                                        法官  徐  文  亮
      右正本證明與原本無異
                                              書  記  官
中      華      民      國    九十二    年      九      月    二十二    日


司法院資訊處製作；財團法人民間司法改革基金會備份。
